臺灣嘉義地方法院民事判決
111年度嘉小字第549號
原      告  財政部國有財產署南區分署

法定代理人  黃莉莉  
訴訟代理人  吳榮昌律師                    
            王柏興    
被      告  江國堂  
上列當事人間請求給付使用補償金等事件，本院於民國111年7月
13日言詞辯論終結，判決如下：
    主       文
被告應給付原告新臺幣20,000元，及自民國111年5月28日起至清
償日止，按年利率百分之5計算之利息。
被告應給付原告新臺幣6,480元，及自民國111年5月28日起至清
償日止，按年利率百分之5計算之利息，暨如附表所示之逾期違
約金。
訴訟費用新臺幣1,000元由被告負擔。
本判決得假執行。
    事實及理由
一、原告主張略以：
（一）坐落於嘉義縣○○鄉○○段000地號土地（下稱系爭土 地）為
      中華民國所有，由原告所管理。原告係依據財政部國有財
      產署各分署組織準則相關規定所成立承辦國有財產事項之
      行政機關，就原告轄區内之國有財產，自具管領力，故原
      告身為國有土地之管理機關，自得依民事訴訟法第40條第
      4項及最高法院51年台上字第2680號判例意旨提起本件訴
      訟。
（二）被告承租原告所經管系爭土地，租賃期間自民國109年4月
      1日起至118年12月31日止，兩造簽訂國有土地（農作）租
      賃契約書（契約號：GQ109D0000000，下稱系爭租約）。
      被告就申租前使用補償金新臺幣（下同）36,000元及自10
      9年4月至109年12月止之申租期間租金4,320元，合計40,3
      20元，已先行繳納16,320元；餘款24,000元部分，於110
      年10月26日與原告簽立承租國有耕地欠繳使用補償金分期
      繳納承諾書（下稱系爭承諾書)，約定被告應自110年11月
      起按月於月底前分期繳納。
（三）惟被告於簽立系爭承諾書後，僅繳納第一期4,000元，並
      未依約自第二期110年12月起按月於月底前按期繳納，故
      依系爭承諾書第三條「1期遲延給付時，視為全部到期」 
      之約定，被告應給付全部金額20,000元予原告。按民法第
      199條「債權人基於債之關係，得向債務人請求給付」規
      定，被告同意給付使用補償金及租金而簽具系爭承諾書，
      係對於上開使用補償金及租金債務為承認，並與原告協議
      清償方式，系爭承諾書即屬兩造間之契約，被告有依約履
      行給付之義務，然被告僅繳納第一期4,000元後，即未繼
      續按期給付，依系爭承諾書第三條之約定，被告失其期限
      利益，對於系爭承諾書未清償之部分均視為到期，故就尚
      未清償之20,000元，原告得請求被告為給付。
（四）按民法第421條第1項規定：「稱租賃者，謂當事人約定，
      一方以物租與他方使用收益，他方支付租金之契約」。被
      告承租系爭土地，依系爭租約第五條約定：「本租約租金
      依現行標準計算，俟行政院核定耕地租金計收標準，再依
      其標準重新計算租金。」原告以「甘藷」之每期公告價格
      依收穫總量並按0.25之比例計算補償金，計算式為：正產
      物單價x單位面積正產物年收穫量×租用面積×比例÷12＝月
      使用補償金；月使用補償金×租用月數=應繳納補償金，經
      計算被告之每月租金為600元（正產物單價5元×單位面積
      正產物年收穫量9,580公斤×占用面積0.6013公頃×0.25比
      例÷12＝月使用補償金600元，小數點以下捨去），其中110
      年1月至6月又因疫情再以8折計收每月租金為480元，而被
      告並未繳納110年1月至110年12月止之租金6,480元（480×
      6＋600×6＝6,480）。　　　
（五）按系爭租約第五條第（十）項約定：「本租賃契約書其他
      約定事項及變更記事，詳載背面」、「承租人逾期繳納租
      金時，出租機關應依下列基準加收違約金：1.逾期繳納未
      滿一個月者，照欠額加收千分之5。但逾期二日以内繳納
      者，免予計收。2.逾期繳納在一個月以上，未滿二個月者
      ，照欠額加收千分之10。3.逾期繳納在二個月以上，未滿
      三個月者照欠額加收千分之15。依此類推，每逾一個月，
      加收千分之5，最高以欠額之百分之30為限。」即定有違
      約金之計算方式，而查被告積欠之租金，已逾繳納期限（
      到期日如附表所示），即應按遲延月數加收該期欠繳租金
      額千分之5的違約金直至被告清償為止（惟累計違約金總
      額以該期欠繳租金額30％為上限）。故依上開約定，原告
      請求被告應就所欠租金6,480元暨如附表所示計算方式之
      違約金，為有理由。
（六）綜上所述，被告未依系爭承諾書履行給付欠款，且未依系
       爭租約繳納租金所生之租金與違約金，故原告依據民法
      第 199條第1項規定、系爭承諾書約定，並依民法第421條
      1項規定、系爭租約約定請求被告給付租金及違約金。
（七）並聲明：1.如主文第1、2項所示。2.訴訟費用由被告負擔
      。3.請依職權宣告假執行。
二、被告答辯略以：
（一）系爭土地從被告祖先種植至今，當初因為沒有所有權狀，
      被告在107年9月19日早一點去國有財產署的櫃臺詢問，但
      是後來系爭土地及嘉義縣○○鄉○○段000○000地號土地卻在1
      07年9月12日被原告登記為所有權人，被告對於系爭土地
      辦理第一次登記有疑問，當時也沒有通知正在耕作使用系
      爭土地的人。
（二）被告簽訂系爭租約、系爭承諾書是因為系爭土地被原告登
      記為所有權人，被告詢問原告的組長要怎麼處理，其建議
      被告先承租下來確保權利。107年到被告簽立系爭租約將
      近1至2年時間，這當中被告到原告處問好幾次，被告不懂
      土地法令，原告才叫被告先承租，被告本不應該繳納租金
      ，也不是真的要租賃系爭土地，雖然剛開始被告有繳納租
      金，但簽訂契約依原告的組長的建議，然土地本來就是被
      告的，為何要繳納租金等語，以資抗辯。　　　
（三）並聲明：請求駁回原告之訴。
三、得心證之理由：
（一）原告主張系爭土地係於107年9月12日辦理第一次登記，登
      記為中華民國所有，由原告所管理；原告與被告就系爭土
      地簽訂系爭租約，租賃期間109年4月1日起至118年12月31
      日止，每月租金以「甘藷」之每期公告價格依收穫總量並
      按0.25之比例計算補償金，計算式為：正產物單價x單位
      面積正產物年收穫量×租用面積×比例÷12＝月使用補償金；
      月使用補償金×租用月數=應繳納補償金，經計算被告之每
      月租金為600元（正產物單價5元×單位面積正產物年收穫
      量9,580公斤×占用面積0.6013公頃×0.25比例÷12＝月使用
      補償金600元，小數點以下捨去），其中110年1月至6月以
      8折計收每月租金為480元；被告於110年10月26日與原告
      簽立系爭承諾書，約定就申租前使用補償金36,000元，及
      自109年4月至109年12月止之申租期間租金4,320元，合計
      40,320元，先行繳納16,320元，餘款24,000元則約定被告
      應自110年11月起按月於月底前分期繳納，被告於簽立系
      爭承諾書後，僅繳納第一期4,000元等情，業據原告提出
      系爭土地登記第二類謄本、系爭租約、系爭承諾書為證（
      見本院卷第29頁、第33至36頁），且為被告所不爭，應堪
      信為真正。
（二）經查：
　　1.被告既已與原告訂立系爭租約及系爭承諾書，並曾依系爭
      承諾書給付16,320元及第一期款項4,000元等情，足見被
      告業已瞭解系爭租約及系爭承諾書之內容而與原告訂約，
      而非全然不知內容。況本件兩造既為系爭租約及系爭承諾
      書之當事人，被告即有依約履行之義務，至系爭土地之所
      有權人實與系爭租約及系爭承諾書之效力係屬二事，被告
      自不能僅以其主觀上認為系爭土地應為其所有而拒絕履行
      系爭租約與系爭承諾書。是以，原告請求被告依系爭租約
      給付110年1月至12月欠繳之租金6,480元欠繳之租金，並
      依系爭承諾書第三條「1期遲延給付時，視為全部到期」 
      之約定，請求被告應給付全部金額20,000元予原告，自屬
      有據。
　　2.又依系爭租約第5條第10項約定：「本租賃契約書其他約
      定事項及變更記事，詳載背面」、「承租人逾期繳納租金
      時，出租機關應依下列基準加收違約金：1.逾期繳納未滿
      一個月者，照欠額加收千分之5。但逾期二日以内繳納者
      ，免予計收。2.逾期繳納在一個月以上，未滿二個月者，
      照欠額加收千分之10。3.逾期繳納在二個月以上，未滿三
      個月者 照欠額加收千分之15。依此類推，每逾一個月，
      加收千分之5，最高以欠額之百分之30為限。」。本件被
      告既已與原告訂立系爭租約，自有依系爭租約繳納租金之
      義務，其既未依約繳納租金，且於110年1月至12月期間均
      未繳納，已逾期六個月以上。因此，原告依前開約定請求
      被告給付自111年4月1日起至清償日止，按遲延月數加收
      該期欠繳租金額千分之5的違約金直至被告清償為止，然
      累計違約金總額以該期欠繳租金額30％為上限，亦屬有據
      。
　　3.故原告依系爭承諾書請求被告給付欠款20,000元，且依系
      爭租約繳納110年1月至12月欠繳之租金6,480元（計算式
      ：480×6＋600×6＝6,480）與如附表所示之違約金，即屬有
      據，應予准許。
（三）按不動產物權，依法律行為而取得、設定、喪失及變更者
      ，非經登記，不生效力。前項行為，應以書面為之。民法
      第758條訂有明文。雖被告抗辯系爭土地為自被告祖先即
      耕種多年，系爭土地本來就是被告所有，訂立系爭租約及
      系爭承諾書只是依原告組長之建議為確保權利所為，並非
      真的要承租等語。然查，系爭土地業已於107年9月12日登
      記為中華民國所有，已如前述，倘被告對此有所爭執，應
      另循途徑救濟，而不得據此拒絕履行系爭租約及系爭承諾
      書，故被告抗辯，顯屬無據，尚難採憑。
四、從而，原告依系爭租約及系爭承諾書之法律關係，請求被告
    給付20,000元及自支付命令聲請狀繕本送達被告翌日即111
    年5月28日起至清償日止（見司促卷第29頁），按年利率百
    分之5計算之利息；給付6,480元，及111年5月28日起至清償
    日止，按年利率百分之5計算之利息，暨如附表所示之逾期
    違約金，為有理由，應予准許。
五、本判決原告勝訴部分，係適用小額程序所為被告敗訴之判決
    ，依民事訴訟法第436條之20規定，應依職權宣告假執行。
六、本件事證已臻明確，兩造其餘攻擊防禦方法，於本判決結果
    不生影響，爰不一一論述，併此敘明。
七、訴訟費用負擔之依據：依民事訴訟法第78條及同法第436條
    之19條第1項規定，確定本件訴訟費用額為第一審裁判費1,0
    00元，應由被告負擔。
中　　華　　民　　國　　111 　年　　7 　　月　　27　　日
                  臺灣嘉義地方法院嘉義簡易庭
                                  法　官　陳寶貴
以上正本係照原本作成。
如對本判決上訴，須於判決送達後20日內向本庭（嘉義市○○路00
0○0號）提出上訴狀（均須按他造當事人之人數附繕本）。如委
任律師提起上訴者，應一併繳納上訴審裁判費。
民事訴訟法第436條之24第2項規定：對小額程序之第一審裁判之
上訴或抗告，非以其違背法令為理由，不得為之。
中　　華　　民　　國　　111 　年　　7 　　月　　27　　日
                                  書記官  江靜盈
附表：
期間 應繳租期限 欠繳租金 應繳逾期違約金 110年1月起至12月 111年3月31日 6,480元 自111年4月1日起至清償日止，每逾一個月加收千分之五之逾期違約金，最高以欠額之百分之30為限。